【裁判字號】    95,訴,735
【裁判日期】    950928
【裁判案由】    勞保
【裁判全文】
臺北高等行政法院判決
                                  95年度訴字第00735號
                              .
原      告  甲○
訴訟代理人  乙○○律師  （兼送達代收人）
            余如惠律師
被      告  勞工保險局
代  表  人  丙○○總經理）住.
訴訟代理人  戊○○
            丁○○
上列當事人間因勞保事件，原告不服行政院勞工委員會中華民國
94年12月23日勞訴字第0940055016號訴願決定，提起行政訴訟。
本院判決如下：
    主  文
原告之訴駁回。
訴訟費用由原告負擔。
    事  實
壹、事實概要：
    緣大眾國際租賃股份有限公司前被保險人原告以因肺癌合併
    腦部轉移，於民國（下同）94年3 月30日（被告收文章）檢
    據向被告申請殘廢給付，案經該局審查，以其診斷殘廢日為
    94年4 月4 日，而原告已於93年4 月1 日退保，所患係屬退
    保後發生之事故，不符勞工保險條例第19條第1 項規定，被
    告乃於94年5 月27日以保給殘字第09460334260 號書函核定
    所請殘廢給付不予核發。原告不服，向勞工保險監理委員會
    申請審議，經該會於94年8 月23日以94保監審字第1814 號
    審定書審定駁回後，提起訴願，經遭駁回，遂向本院提起行
    政訴訟。
貳、兩造聲明：
一、原告聲明求為判決：
(一)訴願決定、審議審定及原處分均撤銷。
(二)被告應作成核付原告殘廢給付之行政處分，並自94年4月9日
    起至清償日止，按週年利率百分之五計算之利息。
(三)訴訟費用由被告負擔。
二、被告聲明求為判決：
(一)原告之訴駁回。
(二)訴訟費用由原告負擔。
參、兩造之陳述：
一、原告主張之理由：
(一)按「人民因中央或地方機關對其依法申請之案件，予以駁回
    ，認為其權利或法律上利益受違法損害者，經依訴願程序後
    ，得向高等行政法院提起請求該機關應為行政處分或應為特
    定內容之行政處分之訴訟。」行政訴訟法第5 條第2 項定有
    明文。
(二)復按「被保險人或其受益人，於保險效力開始後，停止前發
    生保險事故者，得依本條例規定，請領保險給付。」「被保
    險人在保險有效期間所發生之傷病事故，於保險效力停止後
    ，必須連續請領傷病給付或住院診療給付者，1 年內仍可享
    有該項保險給付之權利；傷病給付期限依第35條及第36條規
    定；住院診療之被保險人經保險人自設或特約醫院認為可出
    院療養時應即出院。被保險人依前項規定連續請領保險給付
    期間內，因同一傷病及其引起之疾病致殘廢或死亡者，仍得
    請領殘廢給付或死亡給付。其非因病癒而經保險人自設或特
    約醫院同意出院後，在保險效力停上之日起1 年內，因同一
    傷病及其引起之疾病致殘廢或死亡者亦同。」「被保險人因
    普通傷害或罹患普通疾病，經治療終止後，如身體遺存障害
    ，適合殘廢給付標準表規定之項目，並經保險人自設或特約
    醫院診斷為永久殘廢者，得按其平均月投保薪資，依同表規
    定之殘廢等級及給付標準，一次請領殘廢補助費，殘廢給付
    標準表如附表二。被保險人領取普通傷病給付期滿，或其所
    患普通傷病經治療1 年以上尚未痊癒，如身體遺存障害，適
    合殘廢給付標準表規定之項目，並經保險人自設或特約醫院
    診斷為永不能復原者，得比照前項規定辦理。」「被保險人
    或其受益人申請現金給付手續完備經審查應予發給者，保險
    人應於收到申請書之日起10日內發給之。」勞工保險條例第
    19條、第20條、第53條、勞工保險條例施行細則第57條分別
    定有明文。
(三)本件係屬保險有效期間內發生之事故：
１、原告殘廢時點確存在於勞工保險有效期間內：
    按依據醫學報導肺癌病人沒有特定的臨床症狀，因此大部分
    病人被診斷出來時，已是晚期肺癌了。蓋肺癌的診斷，尤其
    是早期診斷相當困難。由於腫瘤本身的生物學特性，除非腫
    瘤嚴重侵犯到鄰近器官，引起續發情況，大部分病人都只有
    很輕微的症狀及徵候。而各種肺癌亦很少有任何特徵可資鑑
    別，故於病人初次求醫時，常常都已來不及手術治療。又胸
    部X 光片上的異常變化，有時亦難與其他肺疾病鑑別，以致
    診斷遲延。一般在台灣至少遲延12個月以上。即使由有經驗
    的醫師判讀，可較早懷疑到肺癌，但最後仍需有組織病理學
    或細胞學的證實。參以本件業經專業醫師診斷原告所患確已
    潛伏超過1 年，顯見原告殘廢時點確存在於勞工保險有效期
    間內。
２、被告誤以「核發證明書」時點為保險事故「發生」時點，顯
    與法有違：
(1)、按整體觀諸保險事故依時間序及階段性可細分為為「發生時
    點」「發現時點」「核發證明書時點」。勞工保險條例第19
    條第1 項規定，保險效力開始後、停止前發生保險事故者，
    得請領本條例之保險給付，係規範保險事故「發生」時，而
    非「發現時點」更非「核發證明書時點」，被告誤以「核發
    證明書時點」為保險事故「發生時點」，逕認係退保後發生
    之事故，顯與前開法律規定有違，其認事用法，洵有違誤。
(2)、被告以原告診斷殘廢日係94年4 月4 日，核屬退保後之事故
    云云，核定洵有違誤，蓋：
、按只要傷病發生於保險期間，縱使發現時點或審定殘廢之日
    在停止效力期間，亦屬保險有效期間內發生之事故，只要該
    傷病與殘廢具有因果關係者，被告即應依法核定給付。
、被告以原告診斷殘廢日94年4 月4 日為殘廢日，洵有違誤：
(甲)、原告殘廢確係於退保前之保險有效期間內發生之事故，事後
    之「發現時點」及「核發證明書時點」，併無礙本件保險事
    故確於保險有效期間內發生之事實，被告逕認為退保後之事
    故云云，顯有違誤。
(乙)、被告以「核發證明書時點」為殘廢日（此為原告否認爭執，
    應以傷病發生時點），洵有違誤，蓋：
    查原告於94年3 月8 日於台北榮民總醫院出診時，即已診察
    出為肺癌合併腦部轉移，其時已診斷出殘廢情形，至遲於其
    時原告已確定為殘廢，原告亦於同年月30日檢據提出申請殘
    廢給付，嗣因被告要求殘廢診斷證明書，要求原告補正，原
    告旋即提出殘廢診斷申請，行政單位卻遲至94年4 月4 日始
    發出證明書，如今卻要原告承受行政單位遲延行政之不利益
    ，復且本件殘廢診斷書係可補正之文件，被告卻逕為不利原
    告之認定，實有違誠信及平等原則。
(四)被告應核定發給原告殘廢給付：
１、原告殘廢情形於保險效力期間內即已存在：
(1)、按只要傷病發生於保險期間，縱使發現時點或審定殘廢之日
    在停止效力期間，亦屬保險有效期間內發生之事故，但只要
    該傷病與殘廢具有因果關係者，被告即應依法核定給付。
(2)、查原告殘廢情形於保險效力期間內即已存在，依勞工保險條
    例第19條、第53條之規定，被告本及應核定發給原告殘廢給
    付。
２、退萬步言，縱令鈞院認原告殘廢情形係在停效期間（按原告
    否認，主張係於保險有效期間內），被告應核定發給原告殘
    廢給付：
(1)、依勞工保險條例第20條之規定，被保險人在保險有效期間所
    發生之傷病事故，於保險效力停止後1 年內仍可享有保險給
    付之權利，而被保險人就該1 年內仍可請求保險給付之傷病
    ，如因同一傷病及其引起之疾病致殘廢或死亡者，仍得請領
    殘廢給付或死亡給付。
(2)、查原告之罹患肺癌及殘廢係於保險有效期間內所發生，縱令
    鈞院認原告殘廢情形係在停效期間（按原告否認，主張係於
    保險有效期間內），則原告之殘廢亦係基於保險效力停止後
    1 年內仍可享有保險給付之同一傷病所致之殘廢，依法自得
    請領殘廢給付。
(3)、被告以原告審定殘廢之日為94年4 月4 日，逕認本件已逾勞
    工保險條例第20條規定，顯有誤解：
、查原告於94年3 月8 日於台北榮民總醫院出診時，即已診斷
    出為肺癌合併腦部轉移，其時已診斷出殘廢情形，至遲於其
    時原告已確定為殘廢，原告亦於同年月30日檢據提出申請殘
    廢給付，嗣因被告要求殘廢診斷證明書，要求原告補正，原
    告旋即提出殘廢診斷申請，均係於停效後1 年內，並無逾越
    情事。
、被告以核發殘廢診斷證明之日為殘廢日，實乃使人民之權利
    繫於行政單位之處理快慢，對於原告依限提出之申請，行政
    單位卻遲至94年4 月4 日始發出證明書，卻要原告承受行政
    單位遲延行政之不利益，復且本件殘廢診斷書係可補正之文
    件，被告卻逕為不利原告之認定，實有違誠信及平等原則。
(五)被告應負遲延責任：
１、按「遲延之債務，以支付金錢為標的者，債權人得請求依法
    定利率計算之遲延利息。」「被保險人或其受益人申請現金
    給付手續完備經審查應予發給者，保險人應於收到申請書之
    日起10日內發給之。」民法第233 條及勞工保險條例施行細
    則第57條分別定有明文。
２、復按「．．．又遲延利息之給付，應自給付遲延起依法定利
    率計算．．．本件係給付金錢為標的，上訴人自應給付之時
    起負遲延義務，．．．依勞工保險條例施行細則第57條規定
    ，應自申請日起10日內發給。．．．以前，即應給付，逾期
    即屬給付遲延．．．。」此有最高行政法院92年度判字第12
    38號判決及鈞院91年訴字1380號判決為參。
３、被告之處分顯無理由，依法應給付原告殘廢給付，原告已於
    94年3 月30日檢據提出殘廢給付申請，此亦為被告所肯認，
    是則被告依法應於10日內發給原告卻未發給，被告應負遲延
    責任，應給付原告自94年4 月9 日起至清償日止，按週年利
    率百分之五計算之利息。
二、被告主張之理由：
(一)按「被保險人或其受益人，於保險效力開始後，停止前發生
    保險事故者，得依本條例規定，請領保險給付。」「被保險
    人在保險有效期間所發生之傷病事故，於保險效力停止後，
    必須連續請領傷病給付或住院診療給付者，1 年內仍可享有
    該項保險給付之權利；傷病給付期限依第35條及第36條之規
    定；住院診療之被保險人經保險人自設或特約醫院認為可出
    院療養時應即出院。被保險人依前項規定連續請領保險給付
    期間內，因同一傷病及其引起之疾病致殘廢或死亡者，仍得
    請領殘廢給付或死亡給付。其非因病癒而經保險人自設或特
    約醫院同意出院後，在保險效力停止之日起1 年內，因同一
    傷病及其引起之疾病致殘廢或死亡者亦同。」「被保險人因
    普通傷害或罹患普通疾病，經治療終止後，如身體遺存障害
    ，適合殘廢給付標準表規定之項目，並經保險人自設或特約
    醫院診斷為永久殘廢者，得按其平均月投保薪資，依同表規
    定之殘廢等級及給付標準，一次請領殘廢補助費，．．．。
    被保險人領取普通傷病給付期滿，或其所患普通傷病經治療
    1 年以上尚未痊癒，如身體遺存障害，適合殘廢給付標準規
    定之項目，並經保險人自設或特約醫院診斷為永不能復原者
    ，得比照前項規定辦理。」勞工保險條例第19條第1 項、第
    20條及第53條分別定有明文。另「本條例第53條第1 項及第
    54條第1 項所稱治療終止，指被保險人罹患之傷病，經治療
    後，症狀固定，再行治療仍不能期待其治療效果之狀態。」
    「依本條例第53條及第54條規定，請領殘廢給付者，以全民
    健康保險特約醫院或診所診斷為永久殘廢或永不能復原之當
    日為本條例第30條所定得請領之日。被保險人請求發給前項
    診斷之證明書者，全民健康保險特約醫院或診所應於3 日內
    發給之。」亦為同條例施行細則第77條及第78條所明定。
(二)查原告以因肺癌合併腦部轉移，於94年3 月30日檢據向被告
    申請殘廢給付，案經被告審查，以原告已於93年4 月1 日自
    大眾國際租賃股份有限公司退保，所患係屬退保後發生之事
    故，不符勞工保險條例第19條第1 項規定，乃核定否准原告
    所請殘廢給付，揆諸首揭規定，於法並無不合。
(三)原告雖主張本件係屬保險有效期間內發生之事故，然原告於
    94年3 月診斷為肺癌，94年4 月4 日診斷為殘廢，依首揭條
    例第19條第1 項、第53條及施行細則第77條、第78條規定，
    勞工保險所謂「殘廢時點」之判定係以就診醫療院所診斷為
    「永久殘廢」或「永不能復原」之當日，至於癌症僅是「疾
    病」，而疾病診斷之時點尚難據以論斷為殘廢之時點。因此
    ，原告既係於退保後（即93年4 月1 日）始診斷為殘廢，故
    被告所為否准之處分於法並無違誤，原告所訴顯不足採。
(四)原告復主張其符合前揭條例第20條第2 項之規定，惟依該條
    項所規定之因同一傷病及其引起之疾病致殘廢或死亡，仍得
    於保險效力停止之日起1 年內請領殘廢或死亡給付之情形，
    其前提要件須為「同一疾病」，因此，原告唯有檢具其於退
    保前因同一疾病（即肺癌）之就診病歷資料，始有該法條之
    適用，而原告已自承退保前並無肺癌之就診病歷，故亦無該
    條之適用。
(五)另原告爭執其係出具94年3 月28日之診斷證明書而非嗣後補
    正之殘廢診斷書（94年4 月4 日審定成殘）乙節，因與本件
    判斷無涉，茲不贅述。
(六)關於原告請求遲延利息一節，按被告係依其就診資料依法作
    成否准之處分，乃依法行政之當然結果，並無遲延給付之情
    事，其所稱顯屬無據。
    理  由
甲、程序方面：
    本件被告代表人於訴訟繫屬中由史哲變更為蔡吉安，現為丙
    ○○，並已具狀聲明承受訴訟，合先明。
乙、實體方面：
壹、兩造不爭之事實及兩造爭點：
    如事實概要欄所述之事實，業據提出殘廢給付申請書、殘廢
    診斷書、勞工保險被保險人投保資料表（明細）為証，為兩
    造所不爭執，堪信為真，兩造爭點厥為：
一、被保險人「成為殘廢」之始點如何認定？應以「核發證明書
    時點」為殘廢時，抑或以傷病發生時為殘廢時？
二、被保險人是否於保險有效期間成殘？是否於停保後一年內，
    基於保險有效期間所發生之傷病而成殘？
貳、本院之判斷：
一、本件應適用之法條與法理：
(一)勞工保險條例第19條第1 項規定：「被保險人或其受益人，
    於保險效力開始後，停止前發生保險事故者，得依本條例規
    定，請領保險給付。」。
(二)勞工保險條例第20條規定：「被保險人在保險有效期間所發
    生之傷病事故，於保險效力停止後，必須連續請領傷病給付
    或住院診療給付者，1 年內仍可享有該項保險給付之權利；
    傷病給付期限依第35條及第36條之規定；住院診療之被保險
    人經保險人自設或特約醫院認為可出院療養時應即出院。被
    保險人依前項規定連續請領保險給付期間內，因同一傷病及
    其引起之疾病致殘廢或死亡者，仍得請領殘廢給付或死亡給
    付。其非因病癒而經保險人自設或特約醫院同意出院後，在
    保險效力停止之日起1 年內，因同一傷病及其引起之疾病致
    殘廢或死亡者亦同。」。
(三)勞工保險條例第53條規定：「被保險人因普通傷害或罹患普
    通疾病，經治療終止後，如身體遺存障害，適合殘廢給付標
    準表規定之項目，並經保險人自設或特約醫院診斷為永久殘
    廢者，得按其平均月投保薪資，依同表規定之殘廢等級及給
    付標準，一次請領殘廢補助費，．．．。被保險人領取普通
    傷病給付期滿，或其所患普通傷病經治療1 年以上尚未痊癒
    ，如身體遺存障害，適合殘廢給付標準規定之項目，並經保
    險人自設或特約醫院診斷為永不能復原者，得比照前項規定
    辦理。」。
(四)勞工保險條例施行細則第77條規定：「本條例第53條第1 項
    及第54條第1 項所稱治療終止，指被保險人罹患之傷病，經
    治療後，症狀固定，再行治療仍不能期待其治療效果之狀態
    。」。
(五)勞工保險條例施行細則第78條規定：「依本條例第53條及第
    54 條 規定，請領殘廢給付者，以全民健康保險特約醫院或
    診所診斷為永久殘廢或永不能復原之當日為本條例第30條所
    定得請領之日。被保險人請求發給前項診斷之證明書者，全
    民健康保險特約醫院或診所應於3 日內發給之。」。
二、被保險人「成為殘廢」之始點，以「核發殘廢證明書時點」
    為準：
(一)依勞工保險條例第19條第1 項、第53條及施行細則第77條、
    第78條規定，勞工保險所謂「殘廢時點」之判定係以就診醫
    療院所診斷為「永久殘廢」或「永不能復原」之當日為準，
    而非以「發現傷病」或「傷病形成時」為準。蓋癌症為一種
    細胞不正常成長之病變，雖非一朝一夕所可導致，然其發病
    後有可能數十天內旋即死亡，亦有可能拖過一年、半載或五
    年十年者才死亡，並非「罹患癌症即已構成殘廢」。一般癌
    症常見之治療方式，除手術治療外，常輔以化學治療或放射
    治療，其中化學治療之基本療程大約二至三個月，而放射線
    治療之基本療程約需二個月，故癌症患者並非做完手術後，
    即可判斷其身體機能是否構成殘廢，而是必須癌症經治療療
    程（即手術、化學治療或放射治療或電療）結束，其病灶穩
    定（即症狀固定）並獲得有效控制或緩解（即再行治療仍不
    能期待其治療效果之狀態），且經「醫師診斷」身體具有永
    久殘廢或永不能復原之障害，並「開具殘廢診斷証明書」，
    始可認定為殘廢之開始。
(二)按勞工保險條例第53條、同法施行細則第77條所以規定治療
    終止之定義，需具備「經治療後」、「症狀固定」、「再行
    治療仍不能期待其治療效果」3 要件，如被保險人之傷病經
    治療後，病情未見好轉亦未獲得有效控制，而逐漸或快速轉
    壞（或雖曾獲得有效控制，但因其他因素，例如癌細胞轉移
    或其他病變，致逐漸或快速轉壞），則該病患之病情尚會有
    所變化，仍屬「病」之過程，尚未症狀固定於「殘」之狀態
    ，此時之醫療費用，仍屬全民健康保險傷病給付之範圍，與
    農民健康保險所欲照顧「長期勞動力減少趨勢」之「殘廢」
    給付，尚有不同，並非一旦罹癌即屬「殘廢」，亦非以罹癌
    之「形成時」或「發現時」，作為認定成殘之時點。否則一
    旦罹患傷病即可申請殘廢給付，易形成「殘」、「病」不分
    ，勞保殘廢給付之規定將形成虛設，亦有違「殘廢給付」之
    立法意旨。
(三)本件原告檢附台北榮民總醫院之殘廢診斷書載「病患於94
    年3 月經診斷為肺癌，並因腦部轉移於93年3 月21日接受腦
    部伽馬刀治療，94年4 月接受化療。」，並於94年4 月4 日
    審定同日成殘，其認定為殘廢之時點，自係以94年4 月4 日
    核發証殘廢明書時起算。原告雖謂伊已出具93年3 月28日之
    診斷證明書，應認於該日成殘云云，惟勞工保險條例施行細
    則第76條已明定被保險人依本條例第53條或第54條請領殘廢
    給付者，應備之書件為「殘廢診斷書」，而非「診斷證明書
    」，原告所出具前揭「93年3 月28之診斷証明書」自無審定
    成殘之效力，被告依其嗣後補正之殘廢診斷書（94年4 月4
    日審定成殘）作為認定成殘之根據，自無違誤。
三、被保險人並非於保險有效期間內成殘，亦非於停保後一年內
    ，基於保險有效期間所發生之傷病而成殘：
(一)原告係於93年4 月1 日自大眾國際租賃股份有限公司退保，
    其於退保後之94年4 月4日 始審定成殘，依前揭條例第19條
    第1 項規定，自不符被保險人得請領保險給付之要件。
(二)原告經審定成殘係於退保一年以後，且原告自承退保前無肺
    癌之病歷，亦無從証明該肺癌於退保前即已存在，難謂有勞
    工保險條例第20條第2 項規定之適用，原告主張有前揭法條
    之適用云云，尚無足採。
四、從而，原處分以保險事故並非發生於保險有效期間，且亦非
    停保後一年內基於保險有效期間所發生之傷病而成殘，否准
    原告殘廢給付之申請，並無違誤，訴願決定予以維持，亦稱
    正確，原告徒執前詞，訴請撤銷，並請求作成核付原告殘廢
    給付之行政處分及給付法定遲延利息，為無理由，應予駁回
    。
參、兩造其餘攻擊防禦方法均與本件判決結果不生影響，故不逐
    一論述，併此敘明。
據上論結，本件原告之訴為無理由，爰依行政訴訟法第98條第3
項前段，判決如主文。
中    華    民    國    95    年    9     月    28    日
                         第四庭審判長法 官  鄭忠仁
                                     法 官  陳金圍
                                     法 官  畢乃俊
上為正本係照原本作成。
如不服本判決，應於送達後20日內，向本院提出上訴狀並表明上
訴理由，如於本判決宣示後送達前提起上訴者，應於判決送達後
20日內補提上訴理由書（須按他造人數附繕本）。
中    華    民    國    95    年    9     月    28    日
                                    書記官 簡信滇


司法院資訊處製作；財團法人民間司法改革基金會備份。
